【裁判字號】    97,消債更,1017
【裁判日期】    971023
【裁判案由】    聲請更生程序
【裁判全文】
臺灣高雄地方法院民事裁定          97年度消債更字第1017號
聲  請  人  甲○○
訴訟代理人  徐豐益律師
上列當事人因消費者債務清理事件聲請更生，本院裁定如下：
    主  文
聲請駁回。
聲請費用由聲請人負擔。
    理  由
一、聲請意旨略以：聲請人有不能清償債務情事，曾依「中華民
    國銀行公會會員辦理消費金融案件無擔保債務協商機制」請
    求共同協商債務清償方案，並於民國95年間協商成立，約定
    聲請人應自95年7 月起，分180 期，計息利率為4%，於每月
    10日清償新臺幣（下同）14,144元，惟聲請人工作收入微薄
    ，每月僅領固定底薪18,000元，需負擔房租及其他必要生活
    支出，尚須負擔受扶養人部分生活費，顯已有不能清償之虞
    。又於96年2 月遇到詐騙，以為二次協商每月還款降為12,0
    00元，便如期正常繳款，但陸續接到銀行催收電話，才知未
    有二次協商之事實，在不可歸責於己之客觀情勢下不得以毀
    諾，再難繼續履行協商結果，此非債務人主觀上惡意不履行
    協商，實乃客觀上確有不可歸責於債務人之事由所致，又聲
    請人無擔保或無優先權之債務總額未逾1,200 萬元，復未經
    法院裁定開始清算程序或宣告破產，爰依法聲請更生等語。
二、按債務人與金融機構協商成立者，不得聲請更生或清算，但
    因不可歸責於己之事由，致履行顯有重大困難者，不在此限
    ；本條例施行前，債務人依金融主管機關協調成立之中華民
    國銀行公會會員辦理消費金融案件無擔保債務協商機制與金
    融機構成立之協商，準用前項之規定，消費者債務清理條例
    第151 條第5 項、第6 項分別定有明文。衡諸債之關係，係
    以當事人間之信賴關係為基礎，為社會經濟組織之重要支柱
    ，故當事人於以法律行為追求自己之利益之際，亦應顧及對
    方之利益，並考量債權債務在社會上之作用，本於誠實及信
    用之原則，行使債權及履行債務。是對於已陷入經濟上困境
    之消費者，若任其於惡性循環之債務窘境中自生自滅，將衍
    生嚴重之社會問題，難以維持安定之社會經濟秩序，故為兼
    顧債權人、債務人雙方之利益，對陷於經濟上困境之消費者
    ，乃允其於消費者債務清理條例施行後，得選擇以重建型之
    更生程序或清算型之清算程序清理其債務，藉以妥適調整債
    務人與債權人及其他利害關係人間之權利義務關係，保障債
    權人獲得公平受償，並謀求消費者經濟生活之重建復甦機會
    。惟對於已與金融機構協商成立，或於本條例施行前，已依
    金融主管機關協調成立之中華民國銀行公會會員辦理消費金
    融案件無擔保債務協商機制與金融機構成立協商之債務人，
    若非因不可歸責於己之事由，致履行顯有重大困難，僅係為
    圖謀減免債務，而不為債務之履行，自有違債權契約為誠信
    契約之本旨，故依消費者債務清理條例第151 條第6 項準用
    同條第5 項前段之規定，不得聲請更生或清算，始能避免肇
    致道德危險。次按聲請更生或清算不合程式或不備其他要件
    者，法院應以裁定駁回之，但其情形可以補正者，法院應定
    期間先命補正，消費者債務清理條例第8 條亦有明文規定。
三、經查：
  (一)聲請人於95年間依「中華民國銀行公會會員辦理消費金融案
    件無擔保協商機制」與各債權銀行協商成立，當時其積欠銀
    行之總債務為1,912,203 元，每月應繳金額14,144元，而聲
    請人僅依協商自95年7 月份起繳款至95年11月份止共5 期等
    情，有協議書、無擔保還款計畫書影本各1 件及安泰銀行陳
    報狀附卷可證。合先敘明。
  (二)又債務人與金融機構協商成立者，除非因不可歸責於己之事
    由，致履行顯有重大困難，否則不得聲請更生或清算，消費
    者債務清理條例第151 條第5 項規定意旨甚明。是債務清償
    方案成立後，應由債務人按其條件履行，如於其後發生情事
    變更，在清償期間內之收入或收益不如預期，致該方案履行
    困難甚或履行不能，而有不可歸責於己之事由，始能聲請更
    生或清算。此項規定旨在避免債務人任意毀諾已成立之協商
    ，濫用更生或清算之裁判上債務清理程序，蓋以債務清償方
    案係經當事人行使程序選擇權所為之債務清理契約，債務人
    應受該成立之協議所拘束。債務人既已與金融機構協商成立
    ，如認該協商方案履行有其他不適當情形，自仍應再循協商
    途徑謀求解決。
  (三)本件聲請人陳稱其每月薪資僅有18,000元，需負擔房租及其
    他必要生活費用，尚須扶養公婆及1 名子女，已不敷必要生
    活支出，難以維持生活，又於96年遭人詐騙，故無力繼續履
    行原協商條件造成毀諾，顯因非可歸責於己之事由致履行有
    重大困難云云。然查：
  1.聲請人於95年間協商成立時，每月之平均收入數額為15,768
    元，於96年間之每月平均薪資數額為13,002元，有聲請人之
    95年度、96年度綜合所得稅各類所得資料清單在卷足憑，雖
    依上揭所得資料清單所示，聲請人於96年度之每月收入較95
    年度之收入略有減少，但聲請人僅繳款至95年11月份止即毀
    諾，已如前述，則本件聲請人既係於毀諾後，收入始略有減
    少，自難以此毀諾後始發生之事由，回溯認聲請人有此不可
    歸責於己之事由，致履行顯有重大困難。又依上開聲請人95
    年度各類所得資料清單所示，聲請人每月之平均收入雖僅為
    15,768元，然此與聲請人自陳其每月底薪為18,000元，已明
    顯不符，而聲請人既已認其有不能清償債務情事而聲請本件
    更生，倘其每月收入確僅15,768元，衡情當無將每月收入以
    少報多，而自陳每月收入為18,000元之理？而稅捐單位之所
    得資料僅係於納稅義務人為所得申報或扣繳單位為所得扣繳
    時始會有之，其清單所列無所得者，實際上並非即為無其它
    所得、收入，足見聲請人顯未據實辦理薪資所得申報，是已
    難僅憑上揭所得清單資料，即認聲請人於95年間之每月平均
    收入僅為15,768元。再聲請人就其主張每月薪資僅有18,000
    元云云，並未為任何釋明，況倘聲請人每月薪資所得用以償
    還協商款後，所餘已不足用以支應生活所需，其焉有同意每
    月清償14,144元之理？是聲請人此部分主張，已難遽予採信
    。再者，縱認聲請人每月薪資確僅為18,000元，然其於95年
    7 月間債務協商成立時，與其於95年12月毀諾、未依協議還
    款時，其間之收入既無任何重大變化，已難認有何不可歸責
    於己致履行顯有重大困難之事由可言。
  2.至聲請人固陳稱需扶養公公陳秋森、婆婆朱玉蘭及長子陳逸
    恩，然聲請人之配偶陳嘉雄年僅29歲（68年4 月17日生），
    尚屬青壯年而有工作能力，且亦有收入；其公公陳秋森（44
    年9 月8 日生）、婆婆朱玉蘭（45年1 月3 日生）均屬中年
    尚未至退休年齡，亦應有工作之能力，聲請人之公、婆雖無
    所得資料，然稅捐單位之所得資料僅係於納稅義務人為所得
    申報或扣繳單位為所得扣繳時始會有之，其清單所列無所得
    者，實際上並非即為無其它所得、收入，則其是否已達不能
    維持生活之程度實非無疑，而聲請人就此並未釋明其公婆有
    何不能維持生活之情事，且其公、婆尚有陳嘉雄、陳依萍兩
    名子女應共同分擔扶養義務，聲請人未提出有實際支出扶養
    費之證明，自難認其每月有支出其公婆扶養費之事實。
  3.又聲請人雖陳稱於96年2 月遭到詐騙，致無力繼續履行協議
    云云，然查，聲請人於95年11月即毀諾，已如前述，顯見其
    毀諾非因遭受詐騙所致，兩者並無關連，尚難因此而認聲請
    人有何「不可歸責於己之事由致履行顯有重大困難」之事由
    可言。至聲請人雖陳稱其每月收入扣除協商款後，所剩根本
    無法支應基本生活開銷，致無法履行協商條件云云，惟該協
    商條件既然係由聲請人與最大債權銀行雙方協議所達成，在
    客觀事實並未有顯著變動之下，上述情事核屬聲請人在協商
    時可得預見，據以評估可否履行協商條件之事實，與「不可
    歸責於己之事由致履行顯有重大困難」之要件不符。且債務
    人為了償還債務，必須經歷履行期間較不寬裕之經濟生活，
    然此乃債務人於負擔債務時即得預見，是依誠實及信用之原
    則，債務人於有履行可能性時，仍應誠實勤勉地履行債務，
    故難僅憑聲請人空言主張其每月收入償還協商款後，無法支
    應基本生活開銷云云，而遽認聲請人履行顯有重大困難。準
    此，堪認聲請人尚乏不可歸責於己致履行顯有重大困難之情
    形可言。
四、綜上，本件聲請人既無不可歸責之事由，依原協商條件履行
    亦非顯有重大困難，應屬聲請更生之要件不備，且又無從補
    正，依首揭條文之意旨，自應駁回其更生之聲請，爰裁定如
    主文。
中    華    民    國    97    年    10    月    23    日
                  民事第一庭  法    官  劉惠娟
上為正本係照原本作成
如不服本裁定，應於裁定送達後10日內，以書狀向本院提出抗告
，並繳納抗告費新臺幣1,000 元。
中    華    民    國    97    年    10    月    23    日
                              書 記 官  王高山


司法院資訊處製作；財團法人民間司法改革基金會備份。
